# 请教陈版主，资产证券化业务分析时是按过手摊还是转移现金流量权力进行分析

提问人：学徒停不下来 时间：2022-06-20 16:49:41
请教陈版主
【问题】
公司对应收账款进行资产证券化，一般的做法是通过将应收账款出售至资产支持专项计划，专项计划向优先级及劣后级投资者发行证券，获得投资款，公司作为原始权益人担任资产服务机构，对证券化的资产代收代付，以上行为合法有效，且公司不需要并表资管计划。假设满足过手摊还的三个条件。那么在 进 行金融行金融 资产终 止止确确 认 分析的分析的 过 程中程中， 该业务 是是适适用于用于 CAS 第六条情形形 1 （（即即 转 移合同移合同 权 利利）） 还 是情形是情形 2 （（即即 过 手手 摊还 ））。。我认为应该适用情形 2 。理由是情形 1 与情形 2 都不否认资产合法出售，也不否认转入方获得资产的相关利益，区别在于转出方是否继续参与现金流安排，如果出售资产后不参与现金流安排，如票据背书，转入方可直接到期要求承兑人付款，无需先由承兑人付款至转出方，转出方再转付至转入方，适用情形1.如果出售资产后需要继续参与现金安排中，例如代收客户的还款，再按约定时间安排代付至转入方（问题的情形），且满足三个条件，则一共适用情形 2 ，而非情形1. 【CAS23号】规定第六条 金融资产转移，包括下列两种情形：（一）企业将收取金融资产现金流量的合同权利转移给其他方。（二）企业保留了收取金融资产现金流量的合同权利，但承担了将收取的该现金流量支付给一个或多个最终收款方的合同义务，且同时满足下列条件： 1 ．企业只有从该金融资产收到对等的现金流量时，才有义务将其支付给最终收款方。企业提供短期垫付款，但有权全额收回该垫付款并按照市场利率计收利息的，视同满足本条件。 2 ．转让合同规定禁止企业出售或抵押该金融资产，但企业可以将其作为向最终收款方支付现金流量义务的保证。 3 ．企业有义务将代表最终收款方收取的所有现金流量及时划转给最终收款方，且无重大延误。企业无权将该现金流量进行再投资，但在收款日和最终收款方要求的划转日之间的短暂结算期内，将所收到的现金流量进行现金或现金等价物投资，并且按照合同约定将此类投资的收益支付给最终收款方的，视同满足本条件。【准则应用指南】中，“1.企业将收取金融资产现金流量的合同权利转移给其他方。企业将收取金融资产现金流量的合同权利转移给其他方，表明该项金融资产发生了转移，通常表现为金融资产的合法出售或者金融资产现金流量权利的合法转移。例如，实务中常见的票据背书转让、商业票据贴现等，均属于这一种金融资产转移的情形。在这种情形下，转入方拥有了获取被转移金融资产所有未来现金流量的权利，转出方应进一步判断金融资产风险和报酬转移情况来确定是否应当终止确认被转移金融资产。2.企业保留了收取金融资产现金流量的合同权利，但承担了将收取的该现金流量支付给一个或多个最终收款方的合同义务。这种金融资产转移的情形通常被称为“过手安排”。在某些金融资产转移交易中，转出方在出售金融资产后，会继续作为收款服务方或收款代理人等收取金融资产的现金流量，再转交给转入方或最终收款方。
这种金融资产转移情形常见于资产证券化业务。例如，在某些情况下，银行可能负责收取所转移贷款的本金和利息并最终支付给收益权持有者，同时收取相应服务费。根据本准则规定，当企业保留了收取金融资产现金流量的合同权利，但承担了将收取的该现金流量支付给一个或多个最终收款方的合同义务时，当且仅当同时符合以下三个条件时，转出方才能按照金融资产转移的情形进行后续分析及处理，否则，被转移金融资产应予以继续确认······

回答人：chenyiwei
此问题还是应当依据金融资产转移准则应用指南中的流程图来判断，即：如果符合步骤4“企业已转移收取金融资产合同现金流量的权利”，则直接进入步骤 6 （风险报酬转移的判断）环节；如果不符合步骤 4 ，则还需经过步骤 5 （是否满足过手测试条件），如符合的再进入步骤 6 的判断。
就应收账款证券化这个特定场景而言，上述步骤 4 一般是指现金流量是否由不纳入原始权益人合并报表范围的专项计划（或其他证券化载体，下同）直接收取，不通过原始权益人（类似于明保理）；步骤 6 一般是指款项仍由原始权益人负责收取并转付给专项计划。当然，这些区分的大前提都是原始权益人无需合并专项计划。

提问人：学徒停不下来 时间：2022-06-22 09:07:49
是的，我也认为应该按照步骤 5 进行分析。
但事务所想按照符合步骤 4 下结论。主要是认为公司与资产计划签订的转让协议及相关法律意见书，基础资产已经合法转让了，基础资产（应收债权）对应的全部权利和相关权益的归属发生的改变，因此认为已经转移了收取金融资产现金流量的权利。在满足步骤 4 的情形下，跳转到步骤 6 分析。
我觉得不满足步骤 4 ，应该按步骤 5 分析，再跳转到步骤 6 。步骤 5 并不否认基础资产合法转让，也不否认权利及权益归属是受让方，关键是转让方作为受让方的收款服务方及代理人，负责代收代付。资产支持专项计划并没有直接向客户收款。

回答人：chenyiwei
可以这样理解。